【裁判字號】    92,交聲,533
【裁判日期】    970731
【裁判案由】    違反道路交通管理處罰條例聲明異議
【裁判全文】
臺灣桃園地方法院交通事件裁定         92年度交聲字第533號
原處分機關  交通部公路總局新竹區監理所中壢監理站
異  議  人  甲○○
                    國民
上列異議人因違反道路交通管理處罰條例案件，對於交通部公路
總局新竹區監理所中壢監理站民國92年12月1 日壢監裁字第裁53
－D1A091225號違反道路交通管理事件裁決書所為之處分（原舉
發通知單案號：桃園縣政府警察局桃警局交字第D1A091225 號）
聲明異議，本院裁定如下：
    主    文
異議駁回。
    理    由
壹、程序部分－關於聲請釋憲經大法官決議不受理之說明
一、按法院受理有關交通事件，準用刑事訴訟法之規定；其處理
    辦法，由司法院會同行政院定之。道路交通管理處罰條例第
    八十九條定有明文。司法院因而會同行政院於民國五十八年
    發布「道路交通案件處理辦法」（以下稱處理辦法），其間
    並經數次修正。針對違反道路交通管理條例所生聲明異議案
    件，處理辦法第四條第一項規定「聲明異議案件之處理，除
    準用刑事訴訟法有關規定外，依本辦法之規定處理之」，殊
    不論處理辦法第四條第一項規定所生「準用刑事訴訟法及適
    用處理辦法，孰先孰後」之爭議，本院認為道路交通違規之
    處罰種類，不外「罰鍰」，「吊扣」或「吊銷」駕駛執照或
    車輛牌照或執業登記證，「沒入」車輛或其他物品，公布姓
    名、接受交通安全講習、記違規紀錄、記點等，與行政罰法
    第二條所明定「裁罰性之不利處分」類同。大法官釋字第四
    一八號解釋理由書亦謂：「道路交通管理處罰條例中所規定
    之處罰計有罰鍰、吊扣駕駛執照及汽車牌照等，均係行政機
    關對違反秩序行為之裁罰性行政處分」等語。而行政罰事件
    及刑事案件之「事物本質」有別，行政罰與刑罰之區別，不
    論採多數說的「量的區別說」或有力說的「修正量的區別理
    論」，一旦事物本質定性為行政罰或刑罰範疇後，其後續的
    處理程序即應針對事件特性而有不同之設計，簡言之，本質
    屬行政（罰）事件者，實體法應適用「行政罰法」，程序法
    上應即適用訴願法及行政訴訟法；屬刑事案件者，應適用刑
    法、刑事特別法，程序上適用刑事訴訟法等其他特別程序法
    ，如此方符區分不同訴訟制度之事物本質及符合平等原則。
    惟本條例第八十九條（及處理辦法第四條第一項）竟強令「
    聲明異議案件準用刑事訴訟法」，其已違事物本質而有違憲
    法第七條所宣示之平等原則，此處「迫使」法院準用刑事訴
    訟法之立法形成自由，固有其過去的時代背景，惟於今觀之
    ，已超越「合理正當」界限，違反憲法第八條之正當法律程
    序原則。猶有甚者，所謂「正當合理」之要求，實相當於憲
    法第十六條訴訟權之制度保障核心，乃建立訴訟程序的最低
    憲法要求，也就是藉此達到「有效權利保障」之最低要求，
    因而如立法者以本質上無從適用或準用之程序法律，要求司
    法者遵守，如此已屬不當限制訴訟權的行使，並有違反憲法
    第二十三條之比例原則。
二、本院基於上述確信，因而就所受理聲明異議之案件中，揀選
    較具爭議之十三件個案，陸續裁定停止審理，而於九十五年
    一月十七日提出釋憲聲請書，向司法院大法官聲請解釋本條
    例第八十九條之合憲性，並於聲請書特別敘明聲請標的為「
    道路交通管理處罰條例「第八十九條」，與大法官前曾公布
    之釋字第四一八號解釋尚無牴觸，蓋釋字第四一八號解釋僅
    係針對本條例「第八十七條」關於（審判）管轄法院的指示
    條文認為合憲，換言之，其解釋效力及射程範圍僅及於第八
    十七條，至於第八十九條的準用規定，亦即普通法院所應適
    用之司法程序，是否亦委由立法者有自由之形成空間，尚非
    該號解釋所欲處理之標的。蓋自該號解釋聲請人民之聲請意
    旨觀之，第八十九條並非其聲請標的，且大法官亦未逾越聲
    請標的之形式限制，而藉「裁判重要關聯性」理論，將其解
    釋範圍擴及於其他有相關聯性之條文，故解釋理由書雖曾提
    及「適用何種司法程序則屬立法者之權限」等語，惟綜觀解
    釋文及理由書，該段文字並非聲請標的，亦非解釋標的所得
    涵蓋，更非形成「解釋主文」所不可或缺的「解釋主要理由
    」，應僅屬「解釋傍論」，未生任何形式或實質上之拘束力
    。總之，大法官當時尚未有意識去審查第八十九條準用規定
    之違憲與否。無奈司法院大法官仍執釋字第四一八號解釋為
    由，認為本院聲請，無再予解釋之必要，而於九十六年九月
    十四日第一三一一次決議不受理。大法官不受理之理由（略
    以）：「查憲法第十六條保障人民訴訟權，係指人民於其權
    利遭受侵害時，有請求法院救濟之權利，法院亦有依法審判
    之義務而言。至立法機關將性質特殊之行政爭訟事件劃歸何
    種法院審理、適用何種司法程序，則屬立法者之權限，應由
    立法者衡酌權利之具體內涵、訴訟案件之性質及既有訴訟制
    度之功能等因素，以法律妥為合理之規定。道路交通管理處
    罰條例受處分人因交通事件對行政機關處罰而不服者，應由
    普通法院之交通法庭審理，而非如一般行政爭訟事件循訴願
    、再訴願及行政訴訟程序，請求救濟。此係立法機關基於行
    政處分而受影響之權益性質、事件發生之頻率及其終局裁判
    之急迫性以及受理爭訟案件機關之負荷能力等因素之考量，
    進而兼顧案件之特性及既有訴訟制度之功能而為設計，顯已
    符合正當法律程序，其與憲法第十六條保障人民訴訟權之意
    旨尚無牴觸，業經本院以釋字第四一八號解釋闡釋甚明（釋
    字第四一八號解釋理由書參照）。茲聲請人所指之道路交通
    管理處罰條例第八十九條前段準用刑事訴訟法之規定，既屬
    『適用司法程序』之範疇，而其復經本院前開釋字第四一八
    號解釋如上，則本件之聲請，自無再予解釋之必要，應不予
    受理」。有司法院九十六年九月二十一日院台大二字第0960
    019987號函及所附當次會議議事錄節本在卷可查。本件既經
    大法官決議不受理，本院祇得依法審判，合先敘明。
貳、實體部分
一、聲明異議意旨（略以）：異議人於民國九十二年八月四日臨
    時停放車號LM－9489自小客車於中壢市○○路、義民路口，
    而為值勤員警舉發「在禁止臨時停車處所停車」違規。惟依
    異議人所提出之五張現場相片所示，該路口之紅線標示有新
    舊之分，異議人之車輛是停靠在舊紅線，而非重新規劃後之
    新紅線區○○道路標示重新規劃後，理應遵守新的標示並塗
    銷舊標示，爰具狀聲請撤銷處罰及退還車輛拖吊費等語。
二、按違反道路交通管理處罰條例之處罰性質，本質上係屬行政
    罰，而非刑罰，自應依九十五年二月五日生效施行之行政罰
    法，為其基本法（行政罰法第一條「違反行政法上義務而受
    罰鍰、沒入或其他種類行政罰之處罰時，適用本法。但其他
    法律有特別規定者，從其規定」參見）。又按行為後法律或
    自治條例有變更者，適用行政機關最初裁處時之法律或自治
    條例。但裁處前之法律或自治條例有利於受處罰者，適用最
    有利於受處罰者之規定。行政罰法第五條定有明文。本條適
    用究係「從新從優」原則或「從舊從優」原則，以及所謂「
    裁處時」是否包含行政救濟甚或司法救濟程序時點，容進一
    步說明之必要：
  (一)依「程序從新原則」，行政機關於行政處理程序進行中，因
    制定新法規，或應適用之法規修正，此時尚在進行中之行政
    程序，即應適用新公布之法規範處理。亦即法規公布生效後
    ，即應適用新生效之法規範處理後續之行政程序，此即學說
    上所稱「法規範的立即效力」。惟須留意者，因為程序從新
    原則，係將新法適用於過去已發生，但未終結之程序法律關
    係，因此可能發生所謂「法規不真正溯及既往」之問題，此
    時不論立法者制定新法規，或行政機關適用新法規，均仍受
    公法上信賴保護原則的限制（類推適用司法院大法官議決釋
    字第五二五號及第五二九號解釋意旨參見）。至於程序雖依
    據新法，惟實體法律關係仍應依「行為時」之法規，亦即「
    程序從新，實體從舊原則」仍係適用法規範的基本原則，附
    此敘明。
  (二)正如上述，因行政機關適用修正後新法，可能發生類似不利
    溯及之法律效果，所以立法者早在中央法規標準法第十八條
    即宣示所謂「從新從優原則」之規定：「各機關受理人民聲
    請許可案件適用法規時，除依其性質應適用行為時之法規外
    ，如在處理程序終結前，據以准許之法規有變更者，適用新
    法規。但舊法規有利於當事人而新法規未廢除或禁止所聲請
    之事項者，適用舊法規」。惟依本條規定，其適用之前提要
    件有二：1.對於人民申請許可之案件，且已經提出申請者；
    2.行政機關在處理程序終結前，據以准許之法規有變更，亦
    即在行政機關作出行政行為等措施之前，本來據以准許之法
    規已有變更。至本條所謂「處理程序」，實務上向來認為係
    指（行政）主管機關處理事件之程序而言，並不包括「行政
    救濟」之程序在內。故主管機關受理人民聲請許可案件，其
    處理程序終結後，在行政救濟程序進行中法規有變更者，仍
    應適用舊法。換言之，仍應適用實體從舊程序從新之原則處
    理之（最高行政法院六十二年判字第五０七號判例、七十二
    年判字第一六五一號判例參見）。亦即於行政救濟之司法程
    序，雖程序從新，惟實體仍從舊。
  (三)行政罰法係規範處罰人民，即對人民為限制或不利益處分之
    基本法，與上述中央法規標準法第十八條係規範人民聲請許
    可之案件，本質上為授益處分性質者，仍有不同。毋寧稅捐
    稽徵法第四十八條之三所規定：「納稅義務人違反本法或稅
    法之規定，適用裁處時之法律。但裁處前之法律有利於納稅
    義務人者，適用最有利於納稅義務人之法律」，與行政罰法
    第五條之規定及性質較為相符（修正前刑法第二條第一項亦
    規定所謂「從新從輕」原則）。本院以為，前述中央法規標
    準法第十八條所宣示的「從新從優」原則，已屬一般法律適
    用原則，本亦應適用於行政罰之裁罰案件，至上述行政法院
    兩則判例，解釋中央法規標準法第十八條所稱「處理程序」
    ，限於行政機關處理事件之程序，而不包括「行政救濟程序
    」之見解，應認為係對於人民主動聲請之案件（即授益處分
    ），尚不能及於人民被動處罰之案件（即不利益處分），蓋
    處罰人民之（實體）法律嗣後如有變更，而較有利於人民，
    基於「從優原則」，自仍應適用修正後有利於人民之法律，
    此項原則，即使於行政救濟（訴願程序）及司法救濟（行政
    訴訟程序），亦同有適用，參諸上述稅捐稽徵法第四十八條
    之三之修正理由，亦指明所謂「裁處」包括「訴願、再訴願
    及行政訴訟之決定或判決」在內，更足證之。最高行政法院
    八十九年九月十三日八十九年度九月份第一次庭長法官聯席
    會議決議，解釋捐稽徵法第四十八條之三之「裁處時」，亦
    同此見解。
  (四)綜上所述，行政罰法第五條所定「裁處時」，應以最有利於
    行為人之解釋，以目的性擴張之方法，使之包括「訴願及行
    政訴訟之決定或判決」時，始符立法者要求之「從優原則，
    且如此解釋，換言之，不論係「程序從新」或「程序從新，
    實體從舊」，均有從優原則之適用，且為最有利於行為人之
    解釋，不限於行政處分作成時之法律，尚包括提起行政救濟
    及司法救濟時之法律。
  (五)查道路交通管理處罰條例所規定之罰鍰、記違規點數之裁罰
    ，本屬行政罰之性質（行政罰法第一條、第二條第四款將罰
    鍰、記點處分均定性為行政罰）。是本案就道路交通管理處
    罰條例第五十六條處罰規定，應適用行政罰法第五條「從新
    從優」原則，為比較適用。經查道路交通管理處罰條例第五
    十六條於九十四年二月五日修正公布，於九十四年九月一日
    施行。觀諸修正前即本案行為時道路交通管理處罰條例第五
    十六條第一項第一款原規定：「汽車駕駛人停車時，有下列
    情形之一者，處新臺幣六百元以上一千二百元以下罰鍰：一
    、在禁止臨時停車處所停車。二、‧‧‧」，修正後，僅將
    上開條文原「左列」之文字，因應橫式書寫之原則，改為「
    下列」，其餘條文內容則未改變。是修正後之新法並無更為
    不利於行為人之情形，原處分機關依其裁處時之法律或本院
    依裁處後之法律，不論適用修正前後之道路交通管理處罰條
    例第五十六條規定，對行為人之輕重相等，原處分機關依修
    正前之法律裁處固有違本院對行政罰法第五條之解釋，惟既
    無不利於行為人，於處分結果無影響，此部分尚無撤銷之必
    要，合先敘明。
三、查原處分機關移送意旨略以：異議人於違規時地紅線停車違
    規，經異議人提起申訴，原舉發機關函覆以據驗採證相片及
    值勤員警指稱，異議人之汽車確實停放於設有禁停臨時停車
    線標線處，違規事實明確，而爰依上函予以裁罰等語。訊據
    異議人固不否認其所有車號LM－9489號自小客車有於前述劃
    有紅色實線表示禁止臨時停車之路段停車，惟辯稱（略以）
    ：「我有看到舊的紅線，但該紅線是道路重新規劃前舊的標
    示線，重新規劃以後我認為該不應該有紅線，原先舊的紅線
    是失效」等語。惟訊據證人即製發舉發通知單之警員乙○○
    結證稱（略以）：該紅線在廢止或撤銷前都是有效的。就我
    了解表示廢止或撤銷有塗黑線、道路重舖掩蓋掉等語。經查
    卷附之違規採證相片所示，可清楚看出異議人之所有車輛確
    實停放於前述地點之紅線上，再互核異議人所提出之相片，
    該路口之紅線規劃亦確實分為前後兩段，而非一完整連續之
    紅實線，部分紅線劃於內圈緊鄰人行道，轉彎處附近紅線劃
    於外圍，惟查異議人違規停車處之紅線雖因道路斑駁而有剝
    落之情形，其殘留部分仍明顯可辦係劃有紅色實線，並無遭
    塗黑或道路重舖之情形，衡情應無誤認該紅線已廢止而可臨
    時停車之可能。本件異議人辯稱該紅色已失效，僅屬個人臆
    測之詞，其當時已看到該處有劃有紅線而仍於該處停車，顯
    係心存僥倖，其所辯難認可採，本件事證已堪認定。
四、綜上所述，異議人確有前述違規行為，原處分機關援引道路
    交通管理處罰條例第五十六條第一項第一款，並依違反道路
    交通管理事件統一裁罰基準及處理細則第四十三條、第四十
    四條第四項及違反道路交通管理事件統一裁罰基準表之規定
    ，裁處受處分人罰鍰新臺幣九百元之處罰，核無違誤，本件
    受處分人之異議為無理由，自應將其異議駁回。
五、爰依道路交通管理處罰條例第八十七條第二項、第八十八條
    、第八十九條，九十三年十二月二十二日司法院行政院會同
    修正發布之道路交通案件處理辦法第十九條，裁定如主文。
中    華    民    國    97    年     7    月    31    日
                           臺灣桃園地方法院交通法庭
                              法  官  錢  建  榮
以上正本證明與原本無異。
如不服本裁定，應於裁定送達後5 日內向本院提出抗告狀。
                              書記官  李  玉  華
中    華    民    國    97    年    8     月    6     日


司法院資訊處製作；財團法人民間司法改革基金會備份。
